【裁判字號】    97,訴,446
【裁判日期】    970731
【裁判案由】    分配表異議之訴
【裁判全文】
臺灣士林地方法院民事判決               97年度訴字第446號
原      告  芳鑫貿易有限公司
法定代理人  乙○○
訴訟代理人  江東原律師
訴訟代理人  趙文銘律師
訴訟代理人  邱靖貽律師
被      告  甲○○
訴訟代理人  陳水聰律師
被      告  捷立藥品股份有限公司
法定代理人  丙○○
上  二被告
共      同
訴訟代理人  駱怡雯律師
上列當事人間分配表異議之訴事件，本院於民國97年7 月15日言
詞辯論終結，判決如下：
    主  文
臺灣士林地方法院九十六年度執助字第八七二號強制執行事件，
於民國九十六年九月二十六日分配期日如附件所示分配表中，被
告甲○○所受分配金額新臺幣貳佰壹拾壹萬肆仟肆佰玖拾貳元應
予剔除為零。
原告對被告捷立藥品股份有限公司之訴及其餘之訴駁回。
訴訟費用由被告甲○○負擔新臺幣貳萬壹仟玖佰捌拾捌元，由原
告負擔新臺幣壹仟壹佰捌拾捌元。
    事  實  及  理  由
一、原告起訴主張：被告甲○○於本院96年度執助字第872 號強
    制執行事件（系爭執行事件）對被告捷立藥品股份有限公司
    （下稱為捷立公司）之財產聲請強制執行，無非係以臺灣高
    雄地方法院94年度執字第34126 號債權憑證所載該院94年度
    促字第1212號支付命令及確定證明書為執行名義（下稱為系
    爭執行名義）。系爭執行事件已訂民國96年9 月26日為分配
    期日，並已於96年8 月9 日作成如附件所示之分配表（下稱
    為系爭分配表），將被告甲○○所提出系爭執行名義上所載
    債權新臺幣（下同）2835萬8836元（下稱為系爭債權）列入
    分配。然被告甲○○與被告捷立公司之法定代理人丙○○曾
    有夫妻關係，被告甲○○復於另案債務人異議之訴審理中，
    自承無法提出資金往來證明系爭債權之真正，顯見系爭債權
    實際上並不存在。再者，縱認系爭債權確屬存在；因被告既
    於另案主張系爭債權已由被告捷立公司於92年6 月25日讓與
    其提存於臺灣臺北地方法院之擔保金，而受領他種給付以代
    原定給付，依民法第319 條之規定，應已生清償之效力。是
    被告甲○○猶於系爭執行事件中以系爭債權參與分配，亦無
    理由。從而，被告甲○○基於系爭債權於系爭分配表所受分
    配之金額，自應予剔除為零等語；並聲明：系爭執行事件所
    為系爭分配表就被告甲○○所分配之223 萬4492元，應減為
    零元。
二、被告則以：按債權人依強制執行法第41條提起分配表異議之
    訴，僅得就權額受分配之比例、分配之次序，分配金額誤算
    或計算方法等事項，請求判決，對於有執行名義之債權人之
    聲明參與分配，如主張其虛設債權，只能提起確認債權不存
    在之訴，不得排斥該債權人按執行法院所作分配表受分配之
    權利，有最高法院64年度台上字第1123號及70年度台上字第
    3443號判決意旨可資參照。而被告甲○○於系爭執行事件係
    以系爭執行名義聲請執行並參與分配，原告如認該執行名義
    所示之系爭債權不存在，自應另行提起確認之訴，是其起訴
    顯無理由，應予駁回。再者，被告甲○○為被告捷立公司之
    股東，自89年起，被告捷立公司基於與原告間90年4 月11日
    經銷合約書（下稱為系爭經銷合約）之商定，而有資金之需
    求，被告甲○○乃商得訴外人即妹妹陳美玲與妹夫蔡百誠之
    同意，代為收受票據款項後，自89年11月起按月匯入400 萬
    元及600 萬元不等之金額予被告捷立公司，總計自89年11月
    至91年5 月止，匯款金額已達6643萬元（各筆款項金額如附
    表所示）。又於90年10月間，因原告於系爭經銷合約授權被
    告捷立公司經銷藥品之許可證遭註銷，原告與被告捷立公司
    乃展開長達7 年之訴訟。被告甲○○見系爭經銷合約已陷於
    履行不能，自92年起即要求被告捷立公司返還前借支之款項
    ，然被告捷立公司卻將借款全數投入對於原告之假扣押程序
    作為擔保金；被告甲○○乃同意以受讓「對於提存法院之請
    求返還1400萬元債權」以為清償。惟由於被告甲○○借貸予
    被告捷立公司之金額高達6643萬元，而受讓擔保金返還請求
    權數額僅有1400萬元，乃於94年1 月5 日依據借貸之法律係
    聲請臺灣高雄地方法院對被告捷立公司核發該院94年度促字
    第1212號支付命令（下稱為系爭支付命令），以確認被告甲
    ○○對於被告捷立公司之債權，該支付命令並已確定。則原
    告提起本件訴訟，顯然無據等語，資為抗辯；並聲明：原告
    之訴駁回。
三、首按，強制執行法第141 條規定：「本法施行前，已開始強
    制執行之事件，視其進行程度，依本法所定程序終結之。其
    已進行之部分，不失其效力」。揆其意旨，修正前已進行之
    部分，固不失其效力，修正後之程序，則應依修正後之規定
    辦理。而查，強制執行法第39條，原規定債權人僅得就「分
    配表金額之計算及分配之次序」，聲明異議；85年10月9 日
    則將異議之事由擴張，修正為債權人及債務人得對於分配表
    所載各債權人之債權或分配金額，聲明異議。則依上述說明
    ，本件分配表異議之訴，自得依上訴人之主張就分配表所載
    債權是否真正為審究。至於被告所引用最高法院70年台上字
    第3443號及64年台上字第1123號判例，依據最高法院85年12
    月10日第16次民事庭會議決議，均已不再援用，合先敘明。
四、次按，強制執行程序中，債權人或債務人對於分配表聲明異
    議，其他債權人或債務人於分配期日未到場，執行法院未依
    聲明異議更正分配表，而將聲明異議狀送達其他債權人及債
    務人，其他債權人或債務人就聲明異議為反對陳述者，聲明
    異議人對反對陳述之其他債權人或債務人提起分配表異議之
    訴，應類推適用強制執行法第41條第4 項規定，亦即聲明異
    議人對其他債權人或債務人提起異議之訴之10日期間，應自
    受執行法院通知有反對陳述之日起算，而非自分配期日起算
    ，有最高法院88年度台抗字第191 號裁定意旨可資參照。經
    查，原告對本院96年度執助字第872 號債權人即被告甲○○
    與債務人即被告捷立公司清償債務強制執行事件，於96年9
    月26日實行分配之系爭分配表，已由原告於系爭執行事件前
    開分配期日1 日前之96年9 月20日就被告甲○○之系爭債權
    聲明異議，經本院將前開異議轉知被告甲○○後，被告甲○
    ○於96年10月15日、同年10月26日向本院執行處為反對之陳
    述；而關於前開債權人不同意變更分配表之陳述，原告於同
    年10月25日及11月7 日收受本院所發轉知函，並於10日內即
    同年11月2 日提起本件分配表異議之訴，復於96年11月7 日
    向本院執行處為起訴之証明各節，業據本院調閱96年度執助
    字第872 號卷查核明確，且有本件起訴狀之收件戳記足憑。
    則原告對系爭分配表所載系爭債權及分配金額之爭執，自得
    對被告甲○○提起本件分配表異議之訴予以救濟，並應認其
    起訴已遵守於分配期日起10日內提起分配表異議之訴之不變
    期間。惟查，系爭分配表所記載應分配予被告甲○○之金額
    為211 萬4492元（即含次序一執行費分配金額22萬6871元、
    次序三清償債務分配金額188 萬7561元、程序費用分配金額
    60元），有系爭分配表存於系爭執行事件卷可稽。是原告主
    張：被告甲○○於系爭分配表受分配金額為223 萬4492元云
    云，容有誤會；其就超過上開受分配金額部分提起本件分配
    表異議之訴並請求剔除之，自應予駁回。且按，分配表異議
    之訴，乃就分配表有異議之債權人或債務人，對為反對陳述
    之債權人或債務人提起之訴訟，此觀諸強制執行法第41條第
    1 項之規定自明。而同法第39條、第40條第1 項、第40條之
    1 並分別規定，債權人、債務人對分配表有異議之權，及對
    債權人或債務人之異議有為反對陳述之權。故債權人或債務
    人對分配表聲明異議後，如未予他債權人、債務人表示意見
    之機會，或他債權人、債務人對於債權人或債務人之異議未
    為反對之陳述者，均無從提起分配表異議之訴。而查，本件
    執行法院於原告對分配表聲明異議後，固將該聲明異議狀通
    知債權人甲○○，然並未將該聲明異議狀通知債務人即被告
    捷立公司，被告捷立公司於分配期日亦未到場，致未予被告
    捷立公司表示意見之機會，且無從認定被告捷立公司對於原
    告聲明異議內容有反對之陳述各節，均據調取系爭執行事件
    卷證查核無誤。從而，原告對未為反對陳述之被告捷立公司
    提起本件分配表異議之訴，尚與強制執行法規定要件不合，
    於法不能准許。
五、再按，當事人主張有利於己之事實者，就其事實有舉證之責
    任，民事訴訟法第277 條前段定有明文。而主張法律關係存
    在之當事人，僅須就該法律關係發生所須具備之特別要件，
    負舉證之責任，且強制執行法第41條之分配表異議之訴，於
    原告以被告聲明參與分配之債權不存在為理由者，本質上即
    寓含有消極確認債權不存在訴訟之性質，是依舉證責任分配
    法則，於本件自應由主張系爭債權存在之被告甲○○就系爭
    債權債務關係之存在負舉證之責。
六、而查，被告甲○○主張：伊自89年11月起至91年5 月止，為
    因應被告捷立公司與原告間系爭經銷合約所產生之資金需求
    ，匯款借予被告捷立公司之金額已達6643萬元；復因被告捷
    立公司將借款供作對於原告財產辦理假扣押之擔保金，乃讓
    與「對於提存法院之請求返還1400萬元債權」予伊清償部分
    借款，伊並於94年1 月5 日依據借貸之法律係聲請法院就系
    爭債權對被告捷立公司核發系爭支付命令且確定在案，是系
    爭債權確實存在且未獲清償云云，固其提出被告捷立公司於
    高雄區中小企業銀行存摺內頁影本、債權轉讓契約書影本、
    系爭支付命令影本等件為證。惟查，系爭確定支付命令之既
    判力並不及於支付命令當事人即被告甲○○與捷立公司以外
    之第三人，是原告並不受該確定支付命令之拘束，已甚明瞭
    。而依被告甲○○所提出附表明細及該匯款6643萬元存入之
    被告捷立公司於高雄區中小企業銀行之帳戶存摺內頁明細影
    本所示，該總額為6643 萬 元之中由被告甲○○存入者，僅
    有90年9 月28日及91年5 月29日兩筆，其金額僅各為100 萬
    元及80萬元，其餘均為訴外人蔡百誠及陳美玲所存入，於形
    式上亦難逕認該等存款與被告間之金錢往來有何關聯。再者
    ，被告甲○○向臺灣高雄地方法院就系爭債權聲請核發系爭
    支付命令時，曾提出由被告捷立公司於92年5 月9 日出具且
    載明「本公司為法院應供提存擔保金，資金有所不足，而向
    甲○○周轉借款共計新台幣貳仟捌佰拾伍萬捌仟捌佰拾
    陸元整確實無誤」之借據。則依其文義，系爭債權應係被告
    捷立公司為向法院提供擔保始向被告甲○○借款而生；此與
    被告甲○○前述被告捷立公司係為履行系爭經銷合約之資金
    需求而借款乙節，已非一致。且被告捷立公司辦理假扣押所
    提供各筆擔保之時間，均在91年、92年間等情，有各該提存
    書影本附於系爭支付命令卷內，並經調卷查核無誤。然此復
    與被告甲○○、蔡百誠及陳美玲存入款項之時間即89年11月
    9 日至91年5 月29日，未能全然相符。則該借據實質上是否
    真正，亦堪質疑。況被告甲○○係被告捷立公司之股東，與
    被告捷立公司之法定代理人丙○○前為夫妻關係，於91年7
    月間始協議離婚，訴外人蔡百誠及陳美玲則為被告陳寶玲之
    妹夫及妹妹各節，均經被告自承屬實；足認渠等之關係尚稱
    密切。則渠等於夫妻、親屬關係存續期間，縱有金錢往來，
    實難逕認為消費借貸而排除基於其他事實原因、法律關係發
    生之可能性。被告甲○○雖另以其與被告捷立公司法定代理
    人丙○○於91年7 月29日所簽立卷附離婚協議書中載有「假
    處分及律師費向媽媽借款金額壹仟伍佰萬元正，押在法院，
    借款須歸還」之內容，作為被告甲○○確有自有資金經丙○
    ○提出予法院作為被告捷立公司之擔保金之證明。然該協議
    書所載借款金額1500萬元，不僅與系爭執行名義所載系爭債
    權金額2835萬8836元不符，更與被告甲○○所主張借款總額
    6643萬元相距甚遠。且該離婚協議書之當事人既為被告甲○
    ○與訴外人丙○○，則於協議書所確認財產包括借款債權債
    務之歸屬，衡情亦應存在於其二人之間，尚難認與被告捷立
    公司有關。是被告甲○○執該離婚協議書內簡略不明之上述
    記載，作為系爭債權確實存在之證明，亦難遽採。
七、綜上，被告甲○○既未能舉證證明其與被告捷立公司間基於
    消費借貸契約所生之系爭債權確屬存在。則原告對被告甲○
    ○提起本件分配表異議之訴，於請求將系爭執行事件所製作
    如附件所示系爭分配表內所列被告甲○○受分配金額211 萬
    4492元剔除為零元之範圍內，為有理由，應予准許。原告其
    餘之訴為無理由，應予駁回。並依職權確定本件訴訟費用為
    2 萬3176元，應由被告甲○○負擔2 萬1988元，由原告負擔
    1188元。
八、本件事證已臻明確，兩造其餘主張陳述及所提證據，經審酌
    均與判決結果不生影響，爰不一一論列，附此敘明。
九、據上論結，原告之訴為一部有理由，一部無理由，依民事訴
    訟法第79條、第 85條第1項但書、第87條判決如主文。
中    華    民    國    97    年    7     月    31    日
                  民事第二庭  法  官  李瑜娟
以上正本證明與原本無異。
如對本判決上訴，應於判決送達後20日內向本院提出上訴狀。
中    華    民    國    97    年    8     月     5    日
                              書記官  李秀蘊


司法院資訊處製作；財團法人民間司法改革基金會備份。
